【裁判字號】    96,小上,37
【裁判日期】    971119
【裁判案由】    返還消費借貸款
【裁判全文】
臺灣新竹地方法院民事判決              96年度小上字第37號
上  訴  人  聯邦商業銀行股份有限公司
法定代理人  甲○○
訴訟代理人  丙○○
            戊○○
            丁○○
被上訴人    乙○○
上當事人間請求返還消費借貸款事件，上訴人對於中華民國96年
10 月12日本院新竹簡易庭96年度竹小字第414號小額訴訟事件第
一審判決提起上訴，本院判決如下：
    主      文
原判決關於駁回上訴人後開第二項之訴部份廢棄。
前開廢棄部分，被上訴人應再給付上訴人自民國九十四年十一月
二十五日起至清償日止，以本金新臺幣柒萬玖仟零捌拾貳元，按
年息百分之十四點七一計算之利息。
第二審訴訟費用新臺幣壹仟伍佰元由被上訴人負擔。
    理      由
一、程序部分
(一)按本件被上訴人經合法通知，未於言詞辯論期日到場，核無
    民事訴訟法第386條所列各款情形，爰依上訴人之聲請，由
    其一造辯論而為判決。
(二)次按對於小額程序之第一審判決提起上訴，非以其違背法令
    為理由，不得為之。所謂判決違背法令，乃指判決不適用法
    規或適用不當，有民事訴訟法第469條所列第1款至第5款事
    由時，其判決當然為違背法令。民事訴訟法第436條之24第2
    項、第436條之32第2項（準用第468條及第469條第1款至第5
    款部分）分別定有明文。再按所謂違背法令，非以違背成文
    法為限，即判決違背成文法以外之法則，如論理法則、經驗
    法則、證據法則，仍應認判決認定之事實違背法令。經查，
    原審判決係於96年10月15日送達予上訴人，而上訴人亦於法
    定期間內即同年11月1日提起本件上訴，上訴人之上訴理由
    乃認為原審判決以消費者保護法第12條、消費者保護法施行
    細則第14條第1款之規定，認定系爭信用卡債務之利率約定
    條款有當事人間之給付與對待給付不相當者，為違反平等互
    惠原則，並因此認定系爭條款違背消費者保護法第12條之規
    定為違反誠信原則且對消費者顯失公平，進而為系爭約定條
    款無效之認定為違背法令，且與契約自由原則相悖，適用法
    規顯有不當，並且具體表明原審判決違背法令之事實及理由
    ，則揆諸前開說明，上訴人之上訴應屬合法，合先敘明。
二、本件上訴意旨略以：
（一）原審判決認當事人間之給付與對待給付顯不相當而違反平
      等互惠原則。然雖本件係依照當事人一方預定用於同類契
      約之條款而訂定之契約，為定型化契約，惟並非定型化契
      約皆為違反平等互惠原則，蓋銀行之信用卡約定條款於發
      行之前，必先經過財政部金融局審核，以檢驗是否有違公
      序良俗或公平正義或強制禁止之情事存在，經確認無上述
      情事存在時，始准許製作發交申請人; 而經歷如此嚴謹之
      程序檢驗之契約條款，如其內容亦屬不公者，恐亦有偏失
      之處。
（二）按定型化契約之契約條款，因違反誠信原則，顯失公平而
      無效者，需因契約當事人一方於訂約當時，處於無從選擇
      締約對象或無拒絕締約餘地情形發生時，而簽訂不利於己
      之約定者始足當之。然就今日之消費市場而言，可謂蓬勃
      發展更勝以往，自然消費者之選擇也更加多樣化，且信用
      卡之循環利率也有高低之分，消費者也有權及充裕之時間
      能選擇對其最有利之信用卡循環利率而使用之。
（三）次查被上訴人聲請信用卡時，其已持有國泰世華銀行之信
      用卡，符合本行當時以卡辨卡之條件，亦經電話確認其留
      存資料無誤，故經本行核發信用卡使用，且債務人所聲請
      之信用卡，如經使用循環信用，依約定其利率為年息百分
      之19.71，係因其為消費使用之便利性，僅為交易之工具
      ，不論信用能力，並非其他信用貸款，授信目的與風險截
      然不同，利率約定亦不相同。且衡諸世界各國信用卡循環
      信用利率暨本國各銀行信用卡循環利率水準，上訴人與被
      上訴人間之約定利率並無高估之情況。
（四）再查本案信用卡消費款案件，係持卡人持發卡銀行發給之
      信用卡向特約商店消費，由發卡銀行先行墊付價款與特約
      商店，再由持卡人於約定繳款日前返還於發卡銀行，而實
      務上特約商店係委託收單銀行辦理帳款處理，向持卡人之
      發卡銀行請款而由收單銀行先行墊款與特約商店。每月收
      單銀行先行墊款而喪失墊款期間之利息利益，故產生委任
      報酬（手續費用）之對價關係。故持卡人與發卡銀行之信
      用卡消費款返還與收單銀行與特約商店之委託帳務處理及
      店款係兩種不同契約權利義務關係。
（五）再者消費者於使用信用卡時具有先享受後付款之特性存在
      ，消費者將能更有效的運用其手中之資金，使資金運用更
      加靈活，此乃信用卡不同於其他無擔保放款之處，消費者
      於享受信用卡帶來之便利時，當然更應該負擔相同程度之
      義務。
（六）按給付有確定期限者，債務人自期限屆滿時起，付遲廷責
      任。又遲廷之債務，已支付金錢為標的者，債權人得請求
      依法定利率計算之遲延利息。但約定利率較高者，仍從其
      約定利率。約定利率，超過周年百分之20者，債權人對於
      超過部份之利息，無請求權，民法第229條、第233條、第
      205條分別定有明文。次按民法之契約自由原則，係於私
      法關係中，個人之取得權利，負擔義務，純由個人之自由
      意志，國家不得任意干涉，從而基此自由意志，締結任何
      契約，除違反公序良俗及強制或禁止規定外，不論其內容
      、方式如何，法律蓋須保護，上訴人與被上訴人間之信用
      卡契約既有效成立，且有關訟爭之遲延利息條款並無違反
      公序良俗、強制規定或禁止規定而認定無效之情形，被上
      訴人自應受該條款之拘束。
（七）綜上，被上訴人應依約定條款給付上訴人按年息百分之19
      .71 計算之利息。為此提起本件上訴，並聲明：原審判決
      不利上訴人之部分廢棄，改判被上訴人應再給付上訴人自
      94年11月25日起至清償日止，以本金新臺幣79,082元，按
      年息百分之14.71計算之利息。
三、被上訴人方面：被上訴人未於言詞辯論期日到場，亦未提出
    書狀作何聲明或陳述。
四、上訴人主張被上訴人向其借貸而未償還之事實，業據其提出
    與所述相符之信用卡申請書、國民現金申請書、信用卡約定
    條款、消費帳單明細查詢、信用卡違約金計算明細表、戶籍
    謄本、貸款利率資料等件為證，而被告未於言詞辯論期日到
    場，亦未提出書狀作何有利於己之聲明或陳述，以供本院審
    酌，原審亦依調查證據之結果及斟酌全辯論意旨，堪認上訴
    人此部分主張為真。且按兩造信用卡約定條款第15條第3項
    第1、2款約定「各筆循環信用利息之計算，係將每筆『得計
    入循環信用本金之帳款』、自各筆帳款入帳日起，就該帳款
    之金額（各期一般消費款及未償還餘額）以各期差別利率計
    算至該筆帳款結清之日止（元以下四捨五入）。貴行並得視
    持卡人之信用狀況、電腦評分結果，調整持卡人之循環信用
    利息（差別利率），惟最高以年息百分之19.71。如未於帳
    單繳款截止日前繳足最低應繳金額，或整體金融往來異常時
    ，次月一般消費款及未償還餘額適用之利率將調整為年息百
    分之19.71。」（下稱本件利率約定條款）等語明確。茲有
    疑義者，乃前開條文有無原審所認定給付與對待給付不相當
    而屬消費者保護法施行細則第14條第1款所規定之情形？原
    審依本件上訴人庭呈上訴人銀行商品「好好款貸」之消費貸
    款，其保留徵提文件、專案內容變更及核貸與否之權利，上
    訴人銀行尚有其他類似商品之約定內容仍多保有參酌對貸款
    申請人之信用、資力等審核之機制及運作，使得本件信用卡
    之消費性貸款金融商品之約定利率，無分消費者之職業、資
    力、信用等區別，均以年利率百分之19.71計算；又本件信
    用卡契約申請之日期為94年7月，依中央銀行94年第3季我國
    一般銀行之存放款加權平均年利率僅為百分之1.3，平均放
    款利率為年利率百分之3.54；又上開放款利率之統計為有擔
    保與無擔保之混合，因本件為無擔保放款，縱因風險較高而
    造成放款成本提高，必須提高放款利率，將該放款利率乘以
    三倍作為預估合理之放款利率即年利率百分之10.52 ，原告
    在本件信用卡所收之年利率百分之19.71之利率仍高於上開
    預估之放款利率甚多，況依據中央銀行統計之國內五大銀行
    （臺灣銀行、合作金庫銀行、第一銀行、華南銀行及彰化銀
    行）新承做放款金額與利率統計表，94年7月之消費性貸款
    利率當時亦僅為百分之3.957，且原告自承於被告持卡消費
    時可向特約商店收取消費金額百分之3至5之手續費卻向被告
    收取年利率百分之19.71利息為由，認定與兩造間簽訂之系
    爭利息約定條款相差甚鉅，而兩造間之給付與對待給付顯有
    不相當而違反平等互惠原則之情形，由此認定本件信用卡利
    率約定條款應屬顯失公平而為無效。
二、惟查：
（一）按私法自治、契約自由仍為我國民法之基石，蓋自由市場
      提供締約雙方充分選擇締約對象、締約條件之機會，締約
      雙方於理性判斷下均會追求自身最大利益，雙方意思表示
      合致而締結之契約將達成雙方最大利益，於此前提下，公
      權力無須過度介入，否則反將因管制措施妨害最大利益之
      達成，至於個別當事人因自身疏忽等情況，致以較差之條
      件締約或選擇利率較高之信用商品使用，除符合其他法定
      要件外，亦不得據以認定其不受契約之拘束，此由民法對
      一般法律行為，僅在有違反強行規定或公序良俗，始例外
      認為無效，否則均允當事人自由形成一節即明，而於定型
      化契約中，仍應考量締約自由之原則，對契約之效力予以
      尊重。又約定利率，超過週年百分之20者，債權人對於超
      過部分之利息，無請求權，民法第205條定有明文。本條
      立法目的在於防止資產階級之重利盤剝，保護弱勢債務人
      。所謂「超過部分之利息，無請求權」，係指該利息之約
      定並非無效，僅於債權人請求給付時，債務人得拒絕給付
      ，債權人不得以訴權，強制債務人履行而已，如債務人任
      意給付經債權人受領並不成立民法上不當得利。由此可見
      立法者對於利率高低之約定本諸契約自由原則，由當事人
      自由約定，僅於例外為保護弱勢債務人，於超過年利率百
      分之20情形下，賦予債務人就超過年利率百分之20部分有
      拒絕給付之權利，但並非整個利率約定均無效。亦可顯現
      立法者對約定利率委由契約自由決定之，否則應逕規定超
      過部分無效。是以當事人間在自由市場下自行約定週年利
      率在百分之20以下，已符合上揭法律請求利率上限以下，
      除非有民法第206條所示以折扣或其他方法，巧取利益情
      形外，法院應當在契約自由原則下予以尊重。查兩造信用
      卡約定條款第15條第3項第1、2款之本件利率約定條款內
      容，其所約定之週年利率為百分之19.71，並未超過百分
      之20，則此利率之約定符合上揭民法第205條之規定，在
      私法自治原則下，司法即應予以尊重。
（二）次按現代社會，個人日常生活常有大量之締約需求，就所
      有契約倘均求由交易雙方個別商議，於交易速度與締約成
      本上顯不可行，定型化契約實係因應現代交易型態所必須
      之締約方式，並非僅因企業經營者單方利益考量而採行之
      制度，其本質仍係雙方意思合致而訂立之契約。第查，信
      用卡之核卡尚依消費者之資力而分為普卡、金卡、白金卡
      等卡別，其信用額度及所提供之服務已因其資力、信用而
      有不同，是縱該定型化契約不分職業、資力、信用等區別
      而訂定固定計算利率，亦可因其他調整或配套措施而能適
      度反應消費者消費能力、信用及資力，則依契約整體而言
      ，尚不得遽以推認「固定」利率之約定條款即有給付與對
      待給付顯不相當之情形。
（三）所謂定型化契約應受衡平原則限制，係指締約之一方之契
      約條款已預先擬定，他方僅能依該條款訂立契約，否則，
      即受不締約之不利益，此際，始應適用衡平原則之法益，
      以排除不公平之「單方利益條款」，蓋此情形，倘貫徹「
      締約自由原則」將使居於經濟上弱者之一方，無締約之可
      能，而忍受不締約不利益，故縱他方接受該條款而締約，
      該條款亦應認違反衡平原則而無效，以符平等互惠原則。
      茲一般民眾向金融機構申辦小額信用貸款，申請者可自行
      選擇比較各家金融機構約款內容，自行抉擇符合需求之信
      用貸款條件締約，申請者有選擇締約之權利及自由，並非
      完全受制於金融機構，倘認契約條款有違民法保護債務人
      之任意規定，自可不簽訂貸款契約，並不會因此成為小額
      信貸申請人之不利益，更無受制於金融機構而不得不簽訂
      信用貸款契約。查本件被上訴人若認為上訴人銀行所訂定
      之計算利率過高，其尚得另選他家銀行之類似商品使用，
      故其並無需忍受不締約不利益之必要，縱接受該條款而締
      約，該條款亦不應認違反衡平原則而無效。
（四）又消費者保護法第12條第1、2項雖明訂定型化契約中之條
      款違反誠信原則，對消費者顯失公平者，無效。定型化契
      約中之條款違反平等互惠原則者，推定其顯失公平。然司
      法對定型化契約之規制，應僅在企業經營者濫用其締約優
      勢地位，違反誠信原則，對消費者顯失公平之約款圖謀己
      利之範圍內，始加以介入，若無此等依法應認為無效之情
      形，法院對當事人意思合致之契約內容應予尊重，此由民
      法第247條之1及消費者保護法第12條以約款對當事人顯失
      公平為約款無效之要件，可見一斑。所以倘契約約款尚未
      達明顯不公平、不相當之狀況，法律上均應承認其效力，
      縱該契約係以定型化約款之形式為之，亦與一般私法行為
      相同，原則上仍均屬有效，僅於有法定情形始例外無效，
      評價上尚無二致。如果僅因契約係以定型化約款之方式為
      之，即由法院就約款內容之對價關係嚴加審核，一旦不能
      認定雙方之給付義務客觀價值完全相等，即逕予宣告無效
      ，顯然過度干預前開法律所容許之契約自由範圍，亦與民
      法之基本精神不符。查原審雖以上訴人所收取之信用卡利
      率遠高於中央銀行統計之94年第3季我國一般銀行之存放
      款加權平均利率，以及國內五大銀行94年7月新承做放款
      金額與利率統計表所載之消費性貸款利率等為由，認定兩
      造間之給付與對待給付顯不相當而違反平等互惠原則。惟
      原審並未說明在本件為無擔保放款，因風險較高而放款成
      本提高，必須提升放款利率情形下，上訴人本件之百分之
      19.71信用卡利率，是否仍有「高於」依中央銀行統計之9
      4年第3季我國一般銀行之存放款加權平均利率之平均放款
      利率及國內五大銀行94年7月新承做放款金額與利率統計
      表之消費性貸款利率「甚多」之情？又何以超過中央銀行
      統計之94年第3季我國一般銀行之存放款加權平均利率加
      計無擔保放款之風險成本、以及中央銀行統計之國內五大
      銀行新承做放款金額與利率統計表之94年7月份之消費性
      貸款利率為高，即為給付與對待給付顯有不相當而違反平
      等互惠原則？是原審遽以認定本件利率約定條款有給付與
      對待給付顯有不相當而違反平等互惠原則尚嫌速斷。又原
      審以兩造間利率約定無效，即為利率未經約定情形，依民
      法第203條規定年利率百分之5為本件利率之基礎，惟何以
      原審可資認定依據年利率百分之5為本件利率計算基礎即
      符合給付與對待給付相當？可認定經司法規制後之年利率
      百分之5即符合平等互惠原則？亦未見原審有所說明。金
      融機構對於其核准無擔保之小額信用貸款戶，必須廣設營
      業櫃員機及及全天候便利貸款服務，付出相當營運成本後
      ，但對於貸款者日後消費額度及償債能力，皆處於不確定
      之狀態，金融機構本身已需承擔極大呆帳風險，而於銀行
      發行信用卡業務中，亦有各種不同之卡別、循環利息計算
      方式、消費優惠條件等，所以銀行所需承擔之發卡成本與
      循環信用風險亦難與一般放款相當。惟究竟應採取何種利
      率始為相當，本應由市場自由經濟決定，於未超過民法第
      205條所規定之年利率百分之20之情形下，均尚不足遽認
      定為其給付與對待給付顯不相當。
（五）按定型化契約使用者與消費者間乃屬私法上之契約關係，
      須著重者乃契約當事人間所存在契約之公平性與妥當性，
      故約定條款本身是否合乎公平，仍須依訂約時且就具體個
      案審酌，依法作最終判斷。又按定型化契約條款是否違反
      誠信原則，對消費者顯失公平，應斟酌契約之性質、締約
      目的、全部條款內容、交易習慣及其他情事判斷之。查原
      審雖以兩造簽約時之我國一般銀行及國內五大銀行之相關
      放款利率以為準據判斷兩造間有無給付與對待給付不相當
      之情形，惟綜觀原審所調查之證據亦未按上該應斟酌之事
      項為本件具體個案審查，即未對被上訴人簽約時之職業、
      資力、信用、訂約目的、全部條款內容、交易習慣及兩造
      其餘對待給付之義務為任何審查，僅依當時我國一般銀行
      及國內五大銀行之相關放款利率與兩造簽訂之固定利率相
      差甚鉅即為顯失公平之認定，則此等認定將於兩造雙方意
      思表示合致而締結契約已達成雙方最大利益之情形下，以
      司法公權力過度介入，造成契約自由所欲達成兩造最大利
      益達成之妨害，是原審於未審酌兩造間有何具體不公平之
      情事，以非個案之事由認定系爭約款顯失公平，與平等互
      惠原則之違反須具體個案認定相互違背，原審遽謂兩造間
      之利息約定無效，進而為上訴人於原審請求超過年息百分
      之5之利息部分為敗訴之判決，非無可商榷之餘地。
伍、綜上，上訴論旨就原判決遽謂兩造間之利息約定無效，進而
    為上訴人於原審請求超過年息百分之5之利息部分為敗訴之
    判決，指摘此部分原判決違背法令，求予廢棄，非無理由，
    爰由本院將原判決此部分予以廢棄，改判如主文第二項所示
    。
六、因本案事證已臻明確，兩造其餘主張、陳述及所提之證據暨
    攻擊防禦方法，經本院審酌後，認與本案判斷結果無影響，
    均毋庸再予一一審酌，附此敘明。
七、本件第二審裁判費1,500元，應由被上訴人負擔，爰確定如
    主文第3項所示。
八、據上論結，本件上訴為有理由，依民事訴訟法第436條之32
    第1項、第2項、第450條、第463條、第385條第1項前段、第
    436 條之19第1項、第78條，判決如主文。
中    華    民    國    97    年     11   月     19   日
                  民事第一庭    審判長法  官  王銘勇
                                      法  官  汪銘欽
                                      法  官  羅惠雯
以上正本係照原本做成。
本判決不得上訴。
中    華    民    國    97    年     11   月     19   日
                                書記官  李慧娟


司法院資訊處製作；財團法人民間司法改革基金會備份。
